【裁判字號】    98,消債抗,76
【裁判日期】    980506
【裁判案由】    更生事件
【裁判全文】
臺灣臺北地方法院民事裁定            98年度消債抗字第76號
抗  告  人  甲○○原名謝明宏.
                      18號6.
                      之1
上列抗告人因消費者債務清理事件聲請更生，對於中華民國98年
1月5日本院97年度消債更字第344號裁定提起抗告，本院裁定如
下：
    主  文
抗告駁回。
抗告程序費用新臺幣壹仟元由抗告人負擔。
    理  由
一、「按聲請更生或清算不合程式或不備其他要件者，法院應以
    裁定駁回之，但其情形可以補正者，法院應定期間先命補正
    」；「債務人與金融機構協商成立者，不得聲請更生或清算
    。但因不可歸責於己之事由，致履行顯有重大困難者，不在
    此限」；「本條例施行前，債務人依金融主管機關協調成立
    之中華民國銀行公會會員辦理消費金融案件無擔保債務協商
    機制與金融機構成立之協商，準用前項之規定」，消費者債
    務清理條例（下稱消債條例）第8條、第151條第5項、第6項
    分別定有明文。準此，債務人如於消債條例施行前，已利用
    金融主管機關協調成立之中華民國銀行公會會員辦理消費金
    融案件無擔保債務協商機制，與金融機構成立協商，即須依
    約清償債務，僅於其後發生情事變更，在清償期間收入或收
    益不如預期，致該方案履行困難甚或履行不能，且因不可歸
    責於己之事由所致，始能聲請更生或清算，至如認該協商方
    案履行有其他不適當情形，即應再循協商途徑謀求解決，不
    得逕依消債條例聲請更生，蓋該債務清償方案係經債務人行
    使程序選擇權而與債權人締結之債務清理契約，其即應受該
    契約之拘束，且消債條例更生之規範目的，係在維持債務人
    基本生活之情況下，於債務人之能力範圍內盡力清償債務，
    非謂債務人得任意利用債務清理程序減輕債務，因此，為避
    免債務人針對已成立之協商方案任意毀諾，濫用更生或清算
    之債務清理程序，須債務人於協商成立後因不可歸責於己之
    事由，致其無法履行原定清償方案，始例外得依消債條例聲
    請更生或清算。
二、本件抗告意旨略以：
（一）抗告人之協商協議書已佚失，雖曾致電向最大債權銀行中
      國信託商業銀行股份有限公司（以下簡稱中國信託銀行）
      申請補發，惟該行表示不願補發；又抗告人前曾出賣其所
      有之房地，並用賣得價金償還其所積欠香港商香港上海匯
      豐銀行股份有限公司（以下簡稱匯豐銀行）及聯邦商業銀
      行股份有限公司之款項，惟抗告人向匯豐銀行申請發給清
      償證明時，該行卻表示清償證明僅能申請一次，因抗告人
      於買賣房屋時已經申請乙份，故無法再提供，是抗告人實
      無法取得相關文件。
（二）抗告人於民國95年5月間雖和最大債權銀行中國信託銀行
      達成協商，但協商條件係由銀行單方主導，抗告人並無置
      喙餘地，而抗告人每月收入僅有新臺幣（下同）3萬5000
      元左右，卻需負擔高達5萬3340元之協商款項，是協商條
      件早已遠超出聲請人所能負擔之範圍，抗告人勉強還款5
      期後不得已只好毀諾。原審未查上情，即駁回抗告人更生
      之聲請，抗告人實難甘服，爰提起抗告，請求廢棄原裁定
      ，並准予開始更生程序等語。
三、經查：
（一）聲請人於消債條例施行前之95年5月間，曾就其積欠各金
      融機構之無擔保債務，利用金融主管機關協調成立之中華
      民國銀行公會會員辦理消費金融案件無擔保債務協商機制
      ，與各債權銀行成立協商，約定自95年6月起，分100期，
      利率0%，以每月5萬3340元依各債權銀行債權金額比例清
      償債務，有協議書在卷可稽（見本院卷第29頁），堪可認
      定。
（二）依抗告人所提出之財政部臺北市國稅局95、96年度綜合所
      得稅各類所得資料清單（見原審卷第20頁、本院卷第63頁
      ）可知，抗告人於95、96年度之所得總額分別為42萬8942
      元、56萬3480元，每月平均收入分別為3萬5745元及4萬69
      57元，是抗告人協商成立之後之收入狀況不但未減少，每
      月平均收入反增加約1萬1212元，並無發生協商之後因情
      事變更，如收入減少致不能清償之情事。次查，抗告人於
      協商成立時之每月平均收入為3萬5745元，然扣除抗告人
      於財產及收入狀況說明書自稱之每月必要支出1萬元及扶
      養費用7000元後，本不足繳付抗告人每月協商款項5萬334
      0元（見原審卷第13頁），然抗告人仍同意成立協商，足
      見抗告人於協商當時，應有其他籌措資金來源之規劃而有
      能力給付，始會達成協商。
（三）再查，抗告人於95年5月3日依中華民國銀行公會會員辦理
      消費金融案件無擔保債務協商機制，與各債權銀行成立協
      商並簽立協議書時，債務人對於當時之經濟狀況、家庭收
      支情形應知之綦詳，理應於協商時評估可否履行協商條件
      ，債務人當時盱衡其經濟狀況，猶簽署協商協議書，同意
      債權銀行之無擔保債務還款計畫，即應考量自身還款能力
      ，及籌措資金來源之規劃，始會達成協議，縱協商條件對
      抗告人而言著實嚴苛，或有如抗告人所述，每月所得扣除
      協商還款金額後，即無法維持最低基本生活費用，亦屬抗
      告人於協商時可得預見，核與「不可歸責於己之事由致履
      行顯有重大困難」之要件不符。
四、綜上所述，抗告人於協商成立後，難認有何不可歸責於己之
    事由，致不能繼續履行原協商條件或履行顯有重大困難，其
    聲請更生與前開規定不符，自應予駁回，原審為駁回抗告人
    本件更生之聲請，理由雖有不同，然結論並無二致，抗告人
    提起本件抗告求為廢棄原裁定並為准許抗告人更生之聲請，
    為無理由，應予駁回。
五、據上論結，本件抗告為無理由，爰依消費者債務清理條例第
    11條第2項、第15條，民事訴訟法第495條之1第1項、第449
    條第1項、第95條、第78條，裁定如主文。
中     華     民     國    98    年    5    月    6    日
                  民事第三庭    審判長法  官  丁蓓蓓
                                      法  官  黃書苑
                                      法  官  孫正華
以上正本係照原本作成。
本裁定不得再抗告。
中    華     民     國     98    年    5    月    6    日
                                      書記官  林秀娥


司法院資訊處製作；財團法人民間司法改革基金會備份。
